ACORDAO-COMPLETO-2439273

ACÓRDÃO 4739/2021 ATA 8/2021 - PRIMEIRA CÂMARA

VISTOS, relatados e discutidos estes autos de tomada de contas especial instaurada em decorrência da falta de apresentação da documentação comprobatória da execução física do objeto do Convênio 00023/2009-SAIP (Siconv 722310) , firmado entre o então Ministério do Desenvolvimento Social e Combate à Fome (MDS) e a Prefeitura Municipal de Limoeiro/PE para "Promover capacitação profissional e organização produtiva de 150 catadores".
ACORDAM os Ministros do Tribunal de Contas da União, reunidos em Sessão da 1ª Câmara, diante das razões expostas pelo Relator, em:
9.1. acolher as alegações de defesa apresentadas pelo responsável Ricardo Teobaldo Cavalcanti relativamente à comprovação da execução física do Convênio 00023/2009-SAIP;
9.2. determinar, com fundamento no art. 12, inciso II, da Lei 8.443/1992 c/c o art. 202, inciso II, e § 1º, do Regimento Interno do TCU, nova citação do responsável Ricardo Teobaldo Cavalcanti, para que, no prazo de 15 (quinze) dias, apresente suas alegações de defesa e/ou providencie o recolhimento, aos cofres do Tesouro Nacional, do montante de R$ 47.774,50 (quarenta e sete mil, setecentos e setenta e quatro reais e cinquenta centavos) , atualizado monetariamente a partir de 10/5/2010, em face das seguintes irregularidades referentes à execução financeira do Convênio 00023/2009-SAIP:
9.2.1. não comprovação de que as despesas nos valores de R$ 7.542,00 e R$ 890,00, em favor da Comercial L. P. Ltda - ME (11.060.257/0001-55) , e de R$ 14.284,50, em favor da Adesão Consultoria & Administração Ltda. (03.517.291/0001-88) , listadas na relação de pagamentos (peça 12) , foram pagas com recursos do convênio creditados na conta corrente específica (c/c 23.313-7, ag. 0232-1, Banco do Brasil) , tendo sido indicativamente suportadas por quantias depositadas em outra conta bancária da prefeitura de Limoeiro/PE ("15.074-6 - I.G.D.-Bolsa Família", peça 19, págs. 1, 3 e 4) , com perda do nexo de causalidade entre as verbas repassadas pela União e os pagamentos, bem como violação ao art. 50, caput e § 2º, inciso I, da Portaria Interministerial MP/MF/CGU 127/2008;
9.2.2. pagamento do fornecimento de lanches e refeições, no valor de R$ 25.060,00, à Gerar Produções Locações e Serviços (10.303.149/0001-01) , conquanto a empresa possua como atividade econômica a produção de "artes cênicas, espetáculos e atividades complementares", incompatível, portanto, com a comercialização de gêneros alimentícios.

Tomada de contas especial referente à não comprovação da execução física de convênio para promover a capacitação profissional de catadores de lixo.

Primeira Câmara

Prefeitura Municipal de Limoeiro/PE.

3. Responsável: Ricardo Teobaldo Cavalcanti (XXX.299.804-XX), ex-prefeito.

13.1. Ministros presentes: Walton Alencar Rodrigues (Presidente), Vital do Rêgo (Relator) e Jorge Oliveira.
13.2. Ministro-Substituto convocado: Marcos Bemquerer Costa.
13.3. Ministros-Substitutos presentes: Augusto Sherman Cavalcanti e Weder de Oliveira.

ACORDAO-COMPLETO-2510714

Acórdão de Relação 15783/2021 - Primeira Câmara

Acórdão de Relação

VITAL DO RÊGO

Trata-se de tomada de contas especial instaurada contra Ricardo Teobaldo Cavalcanti, ex-prefeito de Limoeiro/PE, em decorrência da falta de apresentação da documentação comprobatória da execução física do objeto do Convênio 00023/2009-SAIP (Siconv 722310) , firmado com o então Ministério do Desenvolvimento Social e Combate à Fome (MDS) para "Promover capacitação profissional e organização produtiva de 150 catadores das comunidades dos Coqueiros e Serra da Maúna, visando garantir a promoção da inclusão produtiva e geração de trabalho e renda", tendo sido repassados R$ 300.000,00 em recursos da União, com previsão de mais R$ 13.000,00 de contrapartida municipal.
2.	Notificado pelo MDS para saneamento das contas (peças 26 e 29) , o responsável manteve-se inerte (peça 32, pág. 3, parágrafo 14) .
3.	Neste Tribunal, o ex-prefeito foi citado pela irregularidade descrita nos seguintes termos: "a documentação apresentada a título de prestação de contas  não foi suficiente para comprovar a execução física do convênio, em face da ausência de comprovação de realização de entrevistas, das visitas domiciliares, da aplicação dos questionários, da entrega dos kits, da folha de frequência, entre outros elementos que permitissem demonstrar os resultados e o desempenho obtido com os recursos federais repassados".
4.	Cabe registrar que o débito apontado foi de R$ 150.823,10, haja vista ter sido devolvido ao Tesouro o valor de R$ 149.176,90.
5.	Em instrução final, a Secex/TCE examinou a defesa apresentada e ofereceu sua proposta de julgamento, conforme adiante (peças 137/139) :
	" (...) 
EXAME TÉCNICO
Passa-se à descrição de cada argumento do responsável, seguida da respectiva análise técnica.
Argumento 1: prescrição (peça 55, p. 1-6) 
21.1	 Descrição: inicialmente, o responsável acusa o desrespeito ao direito ao contraditório à ampla defesa, sob o argumento de que não foi notificado durante a tramitação do processo, o que seria um motivo para arquivamento em face da infringência devido processo legal. Para fortalecer a alegação, recorre à jurisprudência do STF ( (MS 23550, Relator (a) : Min. MARCO AURÉLIO, Relator (a) p/ Acórdão: Min. SEPÚLVEDA PERTENCE, Tribunal Pleno, julgado em 04/04/2001, DJ 31-10-2001 PP-00006 EMENT VOL-02050-3 PP00534; (MS 24268, Relator (a) : Min. ELLEN GRACIE, Relator (a) p/ Acórdão: Min. GILMAR MENDES, Tribunal Pleno, julgado em 05/02/2004, DJ 17-09-2004 PP-00053 EMENT VOL-02164-01 PP00154 RDDP n. 23, 2005, p. 133-151 RTJ VOL-00191-03 PP-00922) que deliberou neste sentido.
2.1.1.1	Na sequência, alega a prescrição quinquenal da pretensão de ressarcimento ao erário, fundamentada em decisão do STF no Tema 899 que, segundo a defesa, está em conformidade com o julgamento do Tema 897 o qual  firmou entendimento no sentido de que "são imprescritíveis as ações de ressarcimento ao erário fundadas na prática de ato doloso tipificado na Lei de Improbidade Administrativa", e  Tema 666 que fixou a tese de que "É prescritível a ação de reparação de danos à Fazenda Pública decorrente de ilícito civil". Recorre também à jurisprudência do TCU que deliberou pelo arquivamento do processo em razão do decurso do prazo de superior a dez anos entre a ocorrência dos fatos e a citação dos responsáveis (Acórdão 2511/2015-TCU-Plenário, Relator André de Carvalho, e Acórdão 9592/2015-TCU-Segunda Câmara, Relator Marcos Bemquerer.
21.1.2	Afirma, com base no discorrido acima que no presente caso ocorreu a prescrição, tendo em vista que os fatos ocorreram em 2009 e somente em 2020 foi citado para apresentar defesa, e o decurso do prazo dificultou a "obtenção dos documentos essenciais ao rechace das pretensas irregularidades". Assim, deve ser afastado, de imediato, tanto o suposto dano imputado ao defendente, quanto à possível multa punitiva. 
21.2	Análise: a IN/TCU 71/2012 prevê a possibilidade de arquivamento do processo na hipótese do transcurso de prazo superior a dez anos entre a data provável da ocorrência do dano e a primeira notificação dos responsáveis pela autoridade administrativa competente (art. 6º, inciso II) . No presente caso, o responsável foi notificado em 8 de junho de 2018 (peça 29) , e a ocorrência do fato em 10/5/2010, portanto em prazo inferior ao estabelecido no referido normativo.
21.2.1	Ademais, o arquivamento não ocorre de forma automática apenas com o decurso do prazo, deve restar devidamente comprovado nos autos de que houve o efetivo prejuízo à defesa (Acórdão 3457/2017-TCU-Segunda Câmara, Relator Ministro Substituto Marcos Bemquerer, 8982/2020-Segunda Câmara, Relator Ministro Substituto Marcos Bemquerer, 2850/2016-Plenário, Relator Ministro Vital do Rego, 298/2019-Segunda Câmara, Ministro Aroldo Cedraz) . No caso, o argumento de prejuízo à defesa pelo longo transcurso do prazo feito apenas em tese, sem que tenham sido apresentados elementos fático-probatórios da alegação. Tanto é assim que juntamente com a defesa que ora se analisa foram juntados documentos relativos à execução do convênio. vistos às peças 56 a 134, que serão analisados na sequência.
21.2.2	A alegação de cerceamento de defesa também não prospera, eis que o responsável foi notificado na fase interna do processo, conforme demonstrado acima, bem como citado após o exame preliminar dos autos no âmbito desta Corte de Contas (peças 49, 53 e 136) , sendo-lhe franqueado o oportunidade de apresentar alegações  antes da análise de mérito e julgamento do processo, ou seja, os argumentos que que ora se analisa materializa  exatamente o cumprimento do devido processo legal e do disposto no art. 5º, inciso LV, da CF/88.
21.2.3	A respeito da prescrição da pretensão de ressarcimento do dano causado ao erário, destaque-se que ainda prevalece neste Tribunal a tese de imprescritibilidade, conforme jurisprudência dominante (Acórdão 10046/2018-TCU-Segunda Câmara, Relator Ministro Substituto Marcos Bemquerer, 6589/2020-Segunda Câmara, Relator Ministro Raimundo Carreiro, 1482/2020-Plenário, Relator Ministro Walton Alencar Rodrigues) e Súmula TCU 282.
21.2.4	Sobre a tese levantada pelo STF na apreciação do Tema 899 suscitada pelo defendente, considerando que o TCU ainda não se pronunciou sobre os efeitos do julgamento de mérito da referida decisão do STF em relação às pretensões de ressarcimento ao erário veiculadas por meio dos processos de tomada de contas especiais, por cautela, deve-se adotar a orientação da Corte de Contas, na pendência de julgamento do RE 636.886, mesmo reconhecida sua repercussão geral, no sentido de que a matéria ali tratada alcançaria tão somente a fase judicial de cobrança do título extrajudicial, não atingindo os processos de controle externo, conforme excertos abaixo:
A suspensão pelo STF das demandas nas quais esteja em questão a prescritibilidade da pretensão de ressarcimento ao erário com base em decisão de tribunal de contas (RE 636.886/STF) alcança tão somente a fase judicial de cobrança do título extrajudicial, não atingindo os processos de controle externo em trâmite. Até julgamento definitivo em contrário pelo STF, permanece o entendimento do TCU acerca da imprescritibilidade das pretensões de ressarcimento decorrentes de tomadas de contas especiais. (Acórdão 1267/2019-TCU-Plenário, Relator: Min. Aroldo Cedraz) .
A suspensão pelo STF das demandas nas quais esteja em questão a prescritibilidade da pretensão de ressarcimento ao erário com base em decisão de tribunal de contas (RE 636.886/STF) alcança tão somente a fase judicial de cobrança do título extrajudicial, não atingindo os processos de controle externo em trâmite. Até julgamento definitivo em contrário pelo STF, permanecem imprescritíveis as pretensões de ressarcimento decorrentes de tomadas de contas especiais. (Acórdão 7930/2018-TCU-Segunda Câmara, Relatora: Min. Ana Arraes) .
21.2.5	Em razão dos arrazoados supra, a alegação de cerceamento de defesa e de prescrição da pretensão de ressarcimento de dano ao erário não deve ser acatada.	
Argumento 2: regular execução do convênio (peça 55, p. 6-7) 
22.1	Descrição: o responsável argumenta que os fatos em questão foram objeto de investigação da Polícia Federal, no âmbito do IPL 2018.0000555-SR/PF/PE, em razão de uma "notícia de fato" apresentada pelo então Prefeito de Limoeiro, seu adversário político. Segundo ele, a acusação se baseou no Parecer Técnico-Financeiro MDS 15/2018, o qual consignou a não comprovação do cumprimento do objeto pactuado e do atingimento dos objetivos do convênio, imputando um dano no valor de R$ 150.823,10.
22.1.1	Assegura que no âmbito do mencionado inquérito policial restou comprovada a concretização do convênio, com economia aos cofres públicos e o alcance do objetivo inicial, após apresentação de vasta documentação comprobatória, anexa a esta defesa, e de investigação das empresas contratadas, entrevistas feitas aos cidadãos beneficiados e agentes públicos envolvidos pela Polícia Federal, conforme íntegra do IPL em anexo. 
22.2	Análise: com efeito, o relatório do Inquérito Policial instaurado pela Polícia Federal consignou que após a realização de diligências, entrevistas de beneficiários do projeto, exame documental e oitiva da gestora do Cadastro Único a qual, inclusive apresentou DVD contendo vídeo de entrega de kits e certificados, foi possível obter evidências de que o projeto foi executado e que não restou comprovada a prática de fato típico e antijurídico (peça 111, p. 103-107) . 
22.2.1	Constam dos autos, as notas fiscais, os comprovantes de pagamentos (peças 55 a 68) , os extratos bancários (peças 97, 103) , os comprovantes da visita domiciliar e aplicação dos questionários (peças 69 a 96) , documentos apresentados como frequência dos beneficiários, Relatório de Execução do Objeto (peça 110) e outras evidências da realização do curso e entrega de certificados (peça 115) .
22.2.2	No que diz respeito à execução financeira, no cotejo entre a relação de pagamentos e os extratos foram obtidas as seguintes informações:
	Credor
	Descrição
	Documentos
	Localização
	Data do pgto.
	Valor
	Observação

	Comercial Ltda. - ME
	Aquisição de camisetas e boné
	NF 111, cheque 850322
	Peça 102, p. 4, peça 97, p. 5, peça 99, p. 7-10
	29/11/2010
	7.542,00
	Cheque 850006, sacado em 29/11/2010, foi utilizado para transferência para a conta 15.074-6 IGD Bolsa Família, de titularidade da Prefeitura Municipal e Limoeiro. Cheque 850322 utilizado para pagamento da despesa não se refere à conta corrente específica do convênio, mas ao IGD Bolsa Família

	Anderson Soares da Silva - ME
	Aquisição de kit coleta seletiva
	NF 2012, cheque 850001
	Peça 102, p. 4, peça 97, p. 3, peça 99, p. 11-13
	19/8/2010
	54.672,50
	Ok

	Adesão Consultoria & Administração Ltda.
	Capacitação profissional
	NF 20195881, cheque 850323
	Peça 102, p. 4, peça 99, p. 14-17, peça 100, p. 3 e 24
	26/8/2010
	14.282,50
	Não encontrado pagamento correspondente no extrato bancário, o cheque é da conta IGD Bolsa Família, 15.074-6

	Comercial L. P. Ltda. - ME 
	Aquisição de faixas, folders e banners
	 NF 0137, cheque 850337
	Peça 102, p. 4, peça 100, p. 4-6
	20/9/2010
	890,00
	Não encontrado pagamento correspondente no extrato bancário, o Cheque é da conta IGD Bolsa Família n. 15.074-6

	Gerar Produções Locações e Serviços
	Refeições e lanches
	NF 00367, Cheque 85002
	Peça 102, p. 4, peça 97, p. 4, peça 100, p. 7-9
	13/10/2010
	25.060,00
	Ok

	Adesão Consultoria & Administração Ltda.
	Capacitação profissional
	NF 010013, Cheque 850003
	Peça 102, p. 4, peça 97, p. 4, peça 100, p. 18-22, 25
	20/10/2010
	58.905,00
	Ok- Desconto do IRRF no valor de R$ 945,00 e ISS, no valor de R$ 3.150,00, totalizando R$ 4.095,00

	Adesão Consultoria & Administração Ltda.
	Capacitação profissional
	NF 010099, Cheque 850005
	Peça 102, p. 4, peça p. 5, peça 100, p. 10-14 e 16
	11/11/2010
	8.415,00
	Ok - Desconto do ISS, no valor de R$ 450,00, e do IRRF no valor de R$ 135,00, totalizando R$ 585,00

	Prefeitura Municipal de Limoeiro - PE
	IRRF e ISS,
	Cheque 850007
	Peça 102, p. 4, peça 97, p. 5, peça 100, p. 1 e 23
	29/11/2010
	4.312,50
	ISS no valor de R$ 3.150,00 e IRRF no valor de R$ 1.162,50 e R$ 
217,50

	Prefeitura Municipal de Limoeiro - PE
	IRRF e ISS
	Cheque 850008
	Peça 102, p. 4, peça 100, p. 15 e 17, peça 103, p. 5
	16/3/2011
	585,00
	Ok

	Secretaria do Tesouro Nacional 
	Devolução do saldo
	GRU Simples, Cheque 850009
	Peça 103, p. 5
	24/3/2011
	149.176,90
	Ok

	Não identificado
	Não identificado
	Cheque 850004
	Peça 97, p. 4
	22/10/2010
	15.172,50
	Não identificada a que se refere a despesa e o credor

22.2.3	O quadro demonstra a correlação entre os saques efetuados na conta corrente especifica do convênio as despesas realizadas relativamente aos cheques 850001 a 850003, 850005, 850007 a 850008, nos valores de R$ 54.672,50, R$ 25.060,00, R$ 58.905,00, R$ 8.415,00, R$ 4.312,50 e R$  585,00, totalizando R$ 151.950,00. E o cheque 850009 se refere à devolução dos recursos.
22.2.4	Concernente ao Cheque 850004, no valor de 15.172,50 não foi encontrada despesa a ele corresponde. Já o Cheque 850006, no valor de 7.542,00, foi utilizado para transferência à conta IGD-Bolsa Família (15.074-6) de titularidade da Prefeitura de Limoeiro - PE.  Assim, a aquisição de camisetas e boné realizada junto à empresa Comercial L. P. Ltda. foi paga mediante o Cheque 850322, que não foi sacado contra a conta específica do convênio. O mesmo ocorreu com relação à confecção dos banners, faixas e folders, no valor de 890,00. Além disso, não foi encontrado no extrato bancário saque correspondente ao valor de R$ 14.282,50, utilizado para pagamento da Adesão Consultoria & Administração Ltda. relativa à capacitação profissional, cujo cheque utilizado é da conta corrente de titularidade da Prefeitura de Limoeiro - PE, IGD Bolsa Família. Estas inconsistências foram registradas no parágrafo 22 da instrução de peça 49, o responsável não se manifestou com relação a elas.
22.2.5	Além disso, a empresa contratada para o fornecimento de lanches e refeições, a Gerar Produções Locações e Serviços, no valor de R$ 25.060,00, conforme já mencionado na instrução anterior (peça 49) , possui atividade econômica incompatível com os referidos produtos, pois se trata de "artes cênicas, espetáculos e atividades complementares não especificadas" (peça 47, p. 1) , portanto, não se pode afirmar que os itens foram de fato ofertados aos beneficiários, especialmente porque não há autos comprovantes de entrega dos lanches/refeições.
22.2.6	Desse modo, somente as despesas relativas aos cheques 850001, 850003, 850005, 850007 e 850008 podem ser consideradas regulares. As demais, nos valores de R$ 25.060,00, 15.172,50 e 7.542,00 (cheques 850002, 850004 e 850006) , totalizando R$ 47.774,50 devem ser impugnadas. Quanto aos valores de R$ 890,00 e 14.282,50 em razão de terem sido pagos com recursos de conta corrente de titularidade da Prefeitura de Limoeiro - PE, não serão objeto de devolução. 
22.2.7	Por fim, merece registro o fato de os documentos apresentados como comprovantes de frequência dos beneficiários do projeto ao curso de capacitação não estarem datados (peças 116 a 134) , não podendo, assim, ser aceitos com regulares.
22.2.8	Em face das considerações supra, as alegações de defesa ora analisadas devem ser acatadas parcialmente.
Prescrição da Pretensão Punitiva
	23.	 Vale ressaltar que a pretensão punitiva do TCU, conforme Acórdão 1441/2016-TCU-Plenário, Relator Min. Benjamin Zymler, que uniformizou a jurisprudência acerca dessa questão, subordina-se ao prazo geral de prescrição indicado no art. 205 do Código Civil, que é de dez anos, contado da data de ocorrência da irregularidade sancionada, nos termos do art. 189 do Código Civil, sendo este prazo interrompido pelo ato que ordenar a citação, a audiência ou a oitiva do responsável.
	24. No caso em exame, não ocorreu a prescrição, uma vez que a irregularidade sancionada ocorreu em 13/10/2010, 22/10/2010, e 29/11/2010, e o ato de ordenação da citação ocorreu em 29/4/2020 (peça 51) .
CONCLUSÃO
	25. Em face da análise promovida na seção "Exame Técnico", verifica-se as alegações de defesa apresentadas pelo responsável Ricardo Teobaldo Cavalcanti devem ser acatadas parcialmente.
26. Verifica-se também que não houve a prescrição da pretensão punitiva, conforme análise já realizada.
	27. Tendo em vista que não constam dos autos elementos que permitam reconhecer a boa-fé do responsável, sugere-se que as suas contas sejam julgadas irregulares, nos termos do art. 202, § 6º, do Regimento Interno do TCU, com a imputação do débito atualizado monetariamente e acrescido de juros de mora, nos termos do art. 202, § 1º do Regimento Interno do TCU, descontado o valor eventualmente recolhido, com a aplicação da multa prevista no art. 57 da Lei 8.443/1992.
28. Por fim, como houve elementos que pudessem modificar o entendimento acerca das irregularidades em apuração, a responsabilidade e a conduta do implicado será demonstrada na matriz de responsabilização anexa a esta instrução.
PROPOSTA DE ENCAMINHAMENTO
29. Diante do exposto, submetemos os autos à consideração superior, propondo ao Tribunal:
julgar irregulares, nos termos dos arts. 1º, inciso I, 16, inciso III, alínea c, da Lei 8.443/1992, c/c os arts. 19 e 23, inciso III, da mesma Lei, as contas do responsável Ricardo Teobaldo Cavalcanti (CPF: XXX.299.804-XX) , condenando-o ao pagamento da importância a seguir especificada, atualizada monetariamente e acrescida dos juros de mora, calculada a partir da data discriminada até a data da efetiva quitação do débito, fixando-lhe o prazo de quinze dias, para que comprove, perante o Tribunal, o recolhimento da referida quantia aos cofres do Tesouro Nacional, nos termos do art. 23, inciso III, alínea "a", da citada lei, c/c o art. 214, inciso III, alínea "a", do Regimento Interno do TCU.  
		Débitos relacionados ao responsável Ricardo Teobaldo Cavalcanti (CPF: XXX.299.804-XX) :
	Data de ocorrência
	Valor histórico (R$) 

	13/10/2010
	25.060,00

	22/10/2010
	15.172,50

	29/11/2010
	7.542,00

	                        		Valor atualizado do débito (com juros) em 30/9/2020: R$ 99.214,38.
aplicar ao responsável Ricardo Teobaldo Cavalcanti (CPF: XXX.299.804-XX) , a multa prevista no art. 57 da Lei 8.443/1992 c/c o art. 267 do Regimento Interno do TCU, fixando-lhe o prazo de quinze dias, a contar da notificação, para que comprove, perante o Tribunal (art. 214, III, alínea "a", do Regimento Interno do TCU) , o recolhimento da dívida aos cofres do Tesouro Nacional, atualizada monetariamente desde a data do acórdão que vier a ser proferido por este Tribunal até a data do efetivo recolhimento, se paga após o vencimento, na forma da legislação em vigor;
autorizar, desde logo, a cobrança judicial das dívidas, caso não atendida a notificação, na forma do disposto no art. 28, inciso II, da Lei 8.443/1992;
autorizar também, desde logo, se requerido, com fundamento no art. 26, da Lei 8.443, de 1992, c/c o art. 217, §§ 1º e 2º do Regimento Interno do TCU, o parcelamento das dívidas em até 36 parcelas, incidindo, sobre cada parcela, corrigida monetariamente, os correspondentes acréscimos legais, fixando-lhe o prazo de quinze dias, a contar do recebimento da notificação, para comprovar, perante o Tribunal, o recolhimento da primeira parcela, e de trinta dias, a contar da parcela anterior, para comprovar os recolhimentos das demais parcelas, devendo incidir, sobre cada valor mensal, atualizado monetariamente, os juros de mora devidos, no caso do débito, na forma prevista na legislação em vigor, alertando o responsável de que a falta de comprovação do recolhimento de qualquer parcela importará o vencimento antecipado do saldo devedor, nos termos do § 2º do art. 217 do Regimento Interno deste Tribunal; 
 enviar cópia do Acórdão a ser prolatado à Procuradoria da República no Estado de Pernambuco nos termos do § 3º do art. 16 da Lei 8.443/1992 c/c o § 7º do art. 209 do Regimento Interno do TCU, para adoção das medidas cabíveis, informando-lhe que o inteiro teor da deliberação pode ser consultado no endereço http://www.tcu.gov.br/acordaos;
 enviar cópia do Acórdão que vier a ser proferido ao Ministério da Cidadania e aos responsáveis, para ciência, informando que a presente deliberação, acompanhada do Relatório e do Voto que a fundamenta, está disponível para a consulta no endereço www.tcu.gov.br/acordaos, além de esclarecer que, caso requerido, o TCU poderá fornecer sem custos as correspondentes cópias, de forma impressa."
6.	No seu parecer, o Ministério Público junto ao TCU concordou com a proposta da unidade técnica (peça 140) .
	É o relatório.

Márcio José Alves de Souza (OAB/PE 5.786) e outros, representando Ricardo Teobaldo Cavalcanti.

Procurador Marinus Eduardo De Vries Marsico.

TOMADA DE CONTAS ESPECIAL. CONVÊNIO. CAPACITAÇÃO PROFISSIONAL. NÃO COMPROVAÇÃO DA EXECUÇÃO FÍSICA. CITAÇÃO. APRESENTAÇÃO DA DOCUMENTAÇÃO COMPROBATÓRIA EXIGIDA. ACOLHIMENTO DAS ALEGAÇÕES DE DEFESA. IDENTIFICAÇÃO DE OUTRAS IRREGULARIDADES NA EXECUÇÃO FINANCEIRA. DETERMINAÇÃO PARA QUE SEJA FEITA NOVA CITAÇÃO.

TOMADA DE CONTAS ESPECIAL (TCE)

De acordo com o Relatório de TCE 217/2018 da Coordenação de Contabilidade do então Ministério do Desenvolvimento Social (MDS) , a prestação de contas do Convênio 00023/2009-SAIP (Siconv 722310) , assinado com a Prefeitura Municipal de Limoeiro/PE para promover a capacitação profissional e organização produtiva de catadores de lixo, foi reprovada por "não ser possível averiguar, de modo inequívoco, a execução física e o alcance dos objetivos firmados, dada a não comprovação da realização de entrevistas, visitas domiciliares, aplicação de questionários, de entrega dos kits, entre outros elementos que permitissem demonstrar os resultados e o desempenho obtido com os recursos federais transferidos" (peça 40) .
2.	Do montante de R$ 300.000,00 repassado pela União em 10/5/2010, houve a devolução de R$ 149.176,90 em 24/3/2011, restando como débito, portanto, a quantia de R$ 150.823,10.
3.	Como gestor dos recursos, o ex-prefeito Ricardo Teobaldo Cavalcanti foi responsabilizado e, na fase interna, não acudiu à notificação para regularizar a pendência.
4.	Neste Tribunal, o responsável foi citado, na mesma linha indicada pelo MDS, ou seja, de que "a documentação apresentada a título de prestação de contas  não foi suficiente para comprovar a execução física do convênio, em face da ausência de comprovação de realização de entrevistas, das visitas domiciliares, da aplicação dos questionários, da entrega dos kits, da folha de frequência, entre outros elementos que permitissem demonstrar os resultados e o desempenho obtido com os recursos federais repassados".
5.	Em resposta à citação, o ex-prefeito trouxe aos autos extenso conjunto probatório, constituído, entre outros documentos, de (i) dezenas de formulários aplicados nas visitas domiciliares, preenchidos com a identificação dos trabalhadores e das respostas ao questionário sobre a sua condição social (entrevistas) ; (ii) folhas de frequência nos cursos ministrados; (iii) fotografias das reuniões e dos eventos de capacitação; e (iv) relatório de execução dos serviços (peças 55/134) .
6.	Tal documentação, conforme comprovado, constou de investigação da Polícia Federal (Inquérito 2018.0000555-SR/PF/PE) , que, valendo-se ainda dos testemunhos dos beneficiários finais do convênio e gestores, bem como de um vídeo demonstrativo da entrega dos kits e dos certificados de capacitação, concluiu haver "indícios de que o projeto foi executado", inclusive com "economicidade", haja vista a devolução ao Tesouro de quase metade do total repassado, de modo que "não restou comprovada a prática de fato típico e antijurídico" (peça 111) .
7.	Na sua defesa, o responsável também argui a incidência de prescrição, baseada na tese fixada pelo Supremo Tribunal Federal para o Tema 899, além de sustentar que enfrenta "dificuldade de obtenção de documentos" de um "convênio firmado em 2009", pois só teria sido notificado "em julho de 2020", requerendo o arquivamento do processo.
8.	Ao instruir a matéria, a Secex/TCE observa, de início, que "ainda prevalece neste Tribunal a tese de imprescritibilidade" e que, na verdade, primeiramente "o responsável foi notificado em 8 de junho de 2018 (peça 29) ", portanto em prazo inferior a dez anos desde o fato, não sendo possível aplicar o arquivamento previsto no art. 6º, inciso II, da IN-TCU 71/2012.
9.	No mérito, a unidade técnica reconhece que os documentos anexados à defesa suprem o que faltava na prestação de contas, de maneira a comprovar a execução física do objeto conveniado. Porém, em relação à execução financeira, a Secex/TCE encontrou inconsistências que se referem à transferência de valores da conta específica do convênio para outra conta da prefeitura e ao pagamento de refeições a empresa não pertencente ao ramo de comercialização de alimentos.
10.	Assim, com a anuência do Ministério Público junto ao TCU, a Secex/TCE propõe que as contas do ex-prefeito Ricardo Teobaldo Cavalcanti sejam julgadas irregulares, com condenação em débito no valor histórico de R$ 47.774,50, mais multa.
11.	Desde logo, afasto a ocorrência de prescrição, tanto para o débito como para a multa, e também de prejuízo à defesa devido ao tempo decorrido desde o convênio.
12.	Sobre a pretensão de ressarcimento do erário, o TCU tem mantido até agora a interpretação pela imprescritibilidade, fundada no art. 37, § 5º, parte final, da Constituição Federal, não obstante a discussão que o STF faz sobre o assunto no RE 636.886. Conforme deliberações recentes do TCU, a tese fixada pelo STF no julgamento do referido caso, a priori, limita-se à fase de execução judicial dos títulos condenatórios emitidos pelos tribunais de contas, e, mesmo que se possa admitir a extensão do seu alcance para as tomadas de contas especiais, a colocação em prática depende de esclarecimentos sobre o prazo prescricional e respectiva forma de contagem, além de possível modulação de efeitos, que se espera sejam definidos pela Suprema Corte em sede de embargos de declaração. (v. Acórdão 3140/2020-TCU-Plenário, 13.395/2020- TCU-1ª Câmara, 3.069/2020- TCU-Plenário, 12.538/2020-TCU-1ª Câmara, 12.489/2020-TCU-1ª Câmara, 3.012/2020-TCU-Plenário, 14/2021-TCU-1ª Câmara, 30/2021-TCU-1ª Câmara, 144/2021-TCU-Plenário, entre vários outros) .
13.	No que tange à pretensão punitiva, igualmente não há obstáculo, segundo os critérios definidos no Acórdão 1441/2016-TCU-Plenário, pois o convênio teve vigência até 10/5/2011, enquanto o ato que determinou a citação do responsável é de 29/4/2020 (peça 51) , não tendo ultrapassado dez anos.
14.	Do mesmo modo, não é possível supor que tenha havido embaraço à defesa, uma vez que, embora não tenha se manifestado, o responsável foi notificado pelo MDS em 8/6/2018, também menos de dez anos desde o final da vigência do convênio. Ademais, na prática, o ex-prefeito conseguiu reunir toda a documentação relativa ao convênio, que consta dos anexos da sua resposta à citação.
15.	Inclusive, no que estou de acordo com a Secex/TCE, confirmo que a referida documentação contém os elementos solicitados para a comprovação da execução física do convênio.
16.	Não obstante, a unidade técnica passou a apontar irregularidades na execução financeira, que, de fato, parecem ter acontecido.
17.	O problema que surge como impeditivo ao acolhimento da proposta de julgamento das contas, neste momento, é que o responsável foi citado tão somente por falhas na comprovação da execução física. Nunca houve imputação formal sobre as supostas transferências bancárias indevidas e o pagamento a empresa constituída para exercer atividade diversa do serviço alegadamente prestado. Embora a unidade técnica tenha mencionado as possíveis infrações, elas não foram incluídas na proposta de citação (peça 49, págs. 6/7) .
18.	Nesta situação, cabe refazer a citação do ex-prefeito, com a indicação dos novos achados concernentes à execução financeira.
19.	Embora o débito remanescente de R$ 47.774,50 (em 10/5/2010) atualizado até 1º/1/2017 (R$ 73.673,06) seja inferior ao limite de R$ 100.000,00, circunstância que, isoladamente, permitiria o arquivamento desta tomada de contas especial, sem julgamento de mérito, na forma do art. 6º, inciso I, e § 4º, inciso I, c/c o art. 19, caput, da IN-TCU 71/2012, há que se considerar, no cálculo, todo o montante devido pelo mesmo responsável junto à Administração Pública Federal, segundo a atual redação do § 1º do art. 6º do aludido regulamento.
20.	Desse modo, tendo em vista o ex-prefeito Ricardo Teobaldo Cavalcanti ainda responde por outro débito inscrito pelo Fundo Nacional de Desenvolvimento da Educação (FNDE) , no valor de R$ 138.691,25 (distribuídos ao longo de 2012) , conforme consta do TC-Processo 019.941/2020-0, não há possibilidade de arquivamento do presente processo com base no art. 6º, inciso I, da IN-TCU 71/2012.
21.	Em consequência, deve ser promovida nova citação do responsável, pelo débito de R$ 47.774,50, referente a 10/5/2010, data do crédito do repasse na conta específica do Convênio 00023/2009-SAIP (Siconv 722310) , em razão das seguintes ocorrências:
	a) não comprovação de que as despesas nos valores de R$ 7.542,00 e R$ 890,00, em favor da Comercial L. P. Ltda - ME (11.060.257/0001-55) , e de R$ 14.284,50, em favor da Adesão Consultoria & Administração Ltda. (03.517.291/0001-88) , listadas na relação de pagamentos (peça 12) , foram pagas com recursos do convênio creditados na conta corrente específica (c/c 23.313-7, ag. 0232-1, Banco do Brasil) , tendo sido indicativamente suportadas por quantias depositadas em outra conta bancária da prefeitura de Limoeiro/PE ("15.074-6 - I.G.D.-Bolsa Família", peça 19, págs. 1, 3 e 4) , com perda do nexo de causalidade entre as verbas repassadas pela União e os pagamentos, bem como violação ao art. 50, caput e § 2º, inciso I, da Portaria Interministerial MP/MF/CGU 127/2008;
	b) pagamento do fornecimento de lanches e refeições, no valor de R$ 25.060,00, à Gerar Produções Locações e Serviços (10.303.149/0001-01) , conquanto a empresa possua como atividade econômica a produção de "artes cênicas, espetáculos e atividades complementares", incompatível, portanto, com a comercialização de gêneros alimentícios.
	Diante do exposto, voto para que o Tribunal adote a minuta de acórdão que submeto a este Colegiado.
TCU, Sala das Sessões Ministro Luciano Brandão Alves de Souza, em 23 de março de 2021.
Ministro VITAL DO RÊGO 
Relator